【裁判字號】    99,重訴,73
【裁判日期】    991014
【裁判案由】    拆屋還地等
【裁判全文】
臺灣新竹地方法院民事判決              99年度重訴字第73號
原      告  台灣肥料股份有限公司
法定代理人  丁○○
訴訟代理人  許文彬律師
            陳建三律師
            甲○○
被      告  乙○○
兼  上一人
訴訟代理人  丙○○
上列當事人間拆屋還地等事件，本院於民國99年9月30日辯論終
結，判決如下：
    主      文
被告丙○○應將坐落新竹市○○段二八三地號土地上如附圖所標
示Ｄ部分、面積二四八點零一平方公尺之建物（門牌號碼：新竹
市○○路○段三二一之一號）拆除，將土地騰空返還原告。
被告丙○○應給付原告新臺幣伍拾肆萬參仟玖佰肆拾捌元，及自
民國九十九年三月十二日起至清償日止，按年息百分之五計算之
利息。另被告丙○○應自民國九十九年二月十一日起至返還前項
土地止，按月給付原告新臺幣玖仟零陸拾陸元。
被告乙○○應將坐落新竹市○○段二八三地號土地上如附圖所標
示Ｃ部分、面積七八點七四平方公尺之建物（門牌號碼：新竹市
○○路○段三二一之一號）拆除，將土地騰空返還原告。
被告乙○○應給付原告新臺幣壹拾柒萬貳仟陸佰玖拾柒元，及自
民國九十九年三月十二日起至清償日止，按年息百分之五計算之
利息。另被告乙○○應自民國九十九年二月十一日起至返還前項
土地止，按月給付原告新臺幣貳仟捌佰柒拾捌元。
原告其餘之訴駁回。
訴訟費用由被告丙○○負擔百分之七十六，餘由被告乙○○負擔
。
本判決第一、二項於原告以新臺幣貳佰伍拾伍萬元供擔保後，得
假執行。但被告丙○○以新臺幣柒佰陸拾伍萬元為原告預供擔保
後，得免為假執行。
本判決第三、四項於原告以新臺幣捌拾壹萬元供擔保後，得假執
行。但被告乙○○以新臺幣貳佰肆拾參萬元為原告預供擔保後，
得免為假執行。
原告其餘假執行之聲請駁回。
    事實及理由
壹、程序方面：
    按原告於判決確定前，得撤回訴之全部或一部，但被告已為
    本案之言詞辯論者，應得其同意；訴之撤回，被告於期日到
    場，未為同意與否之表示者，自該期日起；其未於期日到場
    或係以書狀撤回者，自前項筆錄或撤回書狀送達之日起，10
    日內未提出異議者，視為同意撤回，民事訴訟法第262條第1
    、4項定有明文。次按訴狀送達後，原告不得將原訴變更或
    追加，但請求之基礎事實同一者、擴張或減縮應受判決事項
    之聲明者，不在此限；又不變更訴訟標的，而補充或更正事
    實上或法律上之陳述者，非為訴之變更或追加，民事訴訟法
    第255條第1項第2款、第3款、第256條分別定有明文。查本
    件原告原係起訴主張其所有之新竹市○○段283地號土地，
    為被告曾鉉穆、曾鍾明及陳世藩等人無權占有，原告乃基於
    所有物返還請求權之法律關係，訴請拆屋還地，並請求給付
    相當租金之不當得利，嗣原告當庭將被告曾鉉穆更正為丙○
    ○、被告曾鍾明更正為乙○○，復具狀追加蔡福龍為被告，
    後又依新竹市地政事務所實際測量結果，具狀撤回對陳世藩
    、蔡福龍之訴訟，並就請求被告丙○○、乙○○拆屋還地之
    面積及請求給付相當租金之不當得利金額有所增減，本院審
    酌原告前開所為，證據資料具有同一性，有繼續使用之必要
    及價值，其請求之基礎事實仍屬同一，且蔡福龍對原告所為
    訴之追加並無異議而為本案言詞辯論，視為同意原告訴之追
    加，另陳世藩、蔡福龍經本院以99年7月9日新院燉民捷99審
    重訴22字第14925號函通知原告撤回對渠等之訴訟後，未於
    文到10日內提出異議，又原告前開所為或屬擴張或減縮應受
    判決事項之聲明，或係更正事實上之陳述，非為訴之變更，
    核與前揭規定相符，自應准許，合先敘明。
貳、實體方面：
一、原告起訴主張：
(一)坐落新竹市○○段283地號土地(下稱系爭土地)為原告所有
    ，而被告丙○○、乙○○所有之地上物竟無權占用系爭土地
    ，則原告自得本於所有權之行使，依民法第767條之規定，
    請求被告拆除地上物後，將土地返還原告，並得依同法第
    179條規定，請求被告給付相當於租金之不當得利。又依土
    地法第105條準用同法第97條之規定，租用基地建築房屋，
    租金以不超過土地申報總價額年息百分之10為限，而系爭土
    地於民國(下同)96年1月之申報地價為每平方公尺新臺幣(下
    同)8,773元，原告爰以被告無權占用系爭土地之面積及系爭
    土地申報地價年息百分之10為計算標準，先一次計算被告自
    起訴日即99年2月10日起回溯前5年無權占用系爭土地相當於
    租金之不當得利之數額，及自起訴狀繕本送達翌日起至清償
    日止，按年息百分之5計算之利息，並再自99年2月10日起至
    被告返還上開土地之日止，按月計算相當於租金之不當得利
    之數額。
(二)聲明：
  1.被告丙○○應將坐落系爭土地上如附圖所示D部分，面積
    248.01平方公尺之建物(門牌號碼：新竹市○○路○段321-1
    號)拆除，將土地騰空返還原告。並給付原告1,087,896元，
    及自起訴狀繕本送達翌日起至清償日止，按年息百分之5計
    算之利息，另自99年2月10日起至返還上開土地之日止，按
    月給付原告18,132元。
  2.被告乙○○應將坐落系爭土地上如附圖所示C部分，面積
    78.74平方公尺之建物(門牌號碼：新竹市○○路○段321-1
    號)拆除，將土地騰空返還原告。並給付原告345,393元，及
    自起訴狀繕本送達翌日起至清償日止，按年息百分之5計算
    之利息，另自99年2月10日起至返還上開土地之日止，按月
    給付原告5,757元。
  3.訴訟費用由被告負擔。
  4.願供擔保請准宣告假執行。
二、被告二人均不否認渠等所有之上開建物無權占用系爭土地，
    惟以：被告有意向原告承租所占用之系爭土地，希望原告不
    要請求相當租金之不當得利，倘原告不願將土地出租予被告
    ，則被告願主動拆除占用部分，並將占用土地返還予原告。
    又原告以系爭土地申報地價年息百分之10作為核算基準，顯
    屬過高，以系爭土地所處之周遭環境及可利用程度，縱以申
    報地價年息百分之1計算，仍屬過高等語，資為抗辯。並聲
    明：原告之訴駁回；訴訟費用由原告負擔；如受不利之判決
    ，請准供擔保免為假執行。
三、本院之判斷：
(一)原告主張被告丙○○所有坐落系爭土地上如附圖所示D部分
    ，面積248.01平方公尺之建物(門牌號碼：新竹市○○路○段
    321-1號)、被告乙○○所有坐落系爭土地上如附圖所示C部
    分，面積78.74平方公尺之建物(門牌號碼：新竹市○○路○
    段321-1號)無權占用系爭土地等情，為被告丙○○、乙○○
    所不爭執，且經本院囑託新竹市地政事務所就被告丙○○、
    乙○○占有使用系爭土地之位置面積為測量，經該所以99年
    5月28日新地測字第0990003917號函檢附複丈成果圖在卷可
    稽，被告丙○○、乙○○確有占用系爭土地之事實，且被告
    丙○○、乙○○對於渠等無使用系爭土地之正當權源亦均不
    爭執，亦均表示同意拆屋還地，自堪信原告此部分主張為真
    實。
(二)按所有人對於無權占有或侵奪其所有物者，得請求返還之。
    對於妨害其所有權者，得請求除去之。有妨害其所有權之虞
    者，得請求防止之，民法第767條定有明文。本件被告丙○
    ○所有坐落系爭土地上如附圖所示D部分，面積248.01平方
    公尺之建物(門牌號碼：新竹市○○路○段321-1號)、被告乙
    ○○所有坐落系爭土地上如附圖所示C部分，面積78.74平方
    公尺之建物(門牌號碼：新竹市○○路○段321-1號)無權占用
    系爭土地等情，已如前述，揆諸前揭法條規定，原告自得分
    別請求被告丙○○將坐落系爭土地上如附圖所示D部分，面
    積248.01平方公尺之建物(門牌號碼：新竹市○○路○段321-
    1號)、被告乙○○將坐落系爭土地上如附圖所示C部分，面
    積78.74平方公尺之建物(門牌號碼：新竹市○○路○段321-1
    號)拆除，將土地騰空返還原告。
(三)次按無法律上之原因而受利益，致他人受損害者，應返還其
    利益，民法第179條前段定有明文。又依不當得利之法則請
    求返還不當得利，以無法律上之原因而受利益，致他人受有
    損害為其條件，故其得請求返還之範圍，應以對方所受之利
    益為限，非以請求人所受損害若干為準，無權占有他人土地
    ，可以獲得相當於租金之利益為社會通常之觀念，最高法院
    61年台上字第1695號判例意旨參照。復按租金之請求權因五
    年間不行使而消滅，既為民法第126條所明定，至於終止租
    約後之賠償與其他無租賃契約關係之賠償，名稱雖與租金異
    ，然實質上仍為使用土地之代價，債權人應同樣按時收取，
    不因其契約終止或未成立而謂其時效之計算應有不同，亦有
    最高法院49年台上字第1730號判例可參。本件被告丙○○、
    乙○○既分別無權占有使用如附圖所示D、C部分之系爭土地
    ，渠等因而受有相當於租金之利益，自應將其利益返還予原
    告，且被告丙○○、乙○○亦自承無權占用之事實已10餘年
    ，是原告請求被告給付自起訴日即99年2月10日起回溯前5年
    及之後相當於租金之不當得利，為有理由。
(四)再按依土地法第105條準用第97條第1項之規定，租用基地建
    築房屋，租金以不超過土地申報總價額年息百分之10為限。
    又基地租金之數額，除以基地申報地價為基礎外，尚須斟酌
    基地之位置，工商業繁榮之程度，承租人利用基地之經濟價
    值及所受利益等項，並與鄰地租金相比較，以為決定，並非
    必達申報總地價年息百分之10最高額，此有最高法院68年度
    台上字第3071號判例意旨參照。查兩造不爭執被告丙○○、
    乙○○無權占有使用如附圖所示D、C之土地離光復路大概10
    幾公尺至4、50公尺間，而被告丙○○占用上開土地搭建鐵
    皮屋及磚造房屋居住使用、被告乙○○占用上開土地搭建磚
    造及土造之一層房屋及鐵皮造房屋居住使用，本院審酌上情
    ，暨系爭土地坐落位置、工商業繁榮程度及被告占用系爭土
    地所得之經濟價值等情事，認被告丙○○、乙○○所受相當
    租金之不當得利應以系爭土地申報地價年息百分之5為適當
    ，而系爭土地之申報地價為每平方公尺8,773元，亦有土地
    登記謄本在卷可參。因此，原告請求被告丙○○返還之不當
    得利應自起訴前回溯5年計算，即被告丙○○自94年2月11日
    起至99年2月10日應返還之不當得利計543,948元【248.01×
    8773×5％×5＝543948，元以下四捨五入，下同】，及自起
    訴狀繕本送達翌日即99年3月12日起至清償日止，按年息百
    分之5計算之利息，並自99年2月11日起至返還土地時止，按
    月給付不當得利9,066元【248.01×8773×5％÷12＝9066】
    ；原告請求被告乙○○返還之不當得利應自起訴前回溯5年
    計算，即被告乙○○自94年2月11日起至99年2月10日應返還
    之不當得利計172,697元【78.74×8773×5％×5＝172697】
    ，及自起訴狀繕本送達翌日即99年3月12日起至清償日止，
    按年息百分之5計算之利息，並自99年2月11日起至返還土地
    時止，按月給付不當得利2,878元【78.74×8773×5％÷12
    ＝2878】；原告於此範圍內之請求，於法並無不合，應予准
    許，逾此部分尚屬無據，不應准許。
(五)綜上，原告訴請被告丙○○、乙○○分別將坐落系爭土地上
    如附圖所示D、C部分，面積分別為248.01、78.74平方公尺
    之建物拆除，將土地騰空返還原告，並給付相當於租金之不
    當得利，於如主文第1、2、3、4項所示範圍內為有理由，逾
    此部分之請求，洵非有據，尚無從准許。
四、假執行之宣告：
    就原告勝訴部分，兩造分別陳明願供擔保請准宣告假執行及
    免為假執行，核無不合，爰酌定相當之擔保金額，分別宣告
    之。至原告敗訴部分，其假執行之聲請因訴之駁回而失所附
    麗，應併予駁回其聲請。
五、本件為判決基礎之事證已臻明確，兩造其餘攻擊防禦方法及
    所提證據，經審酌後，認均與判決結果不生影響，爰不一一
    論述。
六、結論：原告之訴為一部有理由、一部無理由，依民事訴訟法
    第79條、第85條第1項但書、第390條第2項、第392條第2項
    ，判決如主文。
中    華    民    國    99    年    10    月    14    日
                  民事第二庭    法  官  彭淑苑
以上正本係照原本作成。
如對本判決上訴，須於判決送達後20日內向本院提出上訴狀。
如委任律師提起上訴者，應一併繳納上訴審裁判費。
中    華    民    國    99    年    10    月    14    日
                                書記官  王恬如

司法院資訊處製作；財團法人民間司法改革基金會備份。
